【裁判字號】    96,重訴,4
【裁判日期】    970430
【裁判案由】    損害賠償
【裁判全文】
灣高等法院臺中分院民事判決           96年度重訴字第4號
原      告  丙○○
            丁○○
共      同
訴訟代理人  呂勝賢律師
複  代理人  林俊雄律師
被      告  甲○○
            中晟交通股份有限公司
法定代理人  乙○○
共      同
訴訟代理人  李振祥律師
複  代理人  陳榮昌律師
上列當事人間因侵權行為損害賠償事件，經原告提起刑事附帶民
事訴訟，本院刑事庭裁定（95年度交附民字第160號）移送民事
庭，本院於民國97年4月16日辯論終結，茲判決如下：
    主  文
被告甲○○、中晟交通股份有限公司應連帶給付原告丙○○新台
幣六十九萬零七百十四元、原告丁○○新台幣一百零八萬七千六
百二十元，及被告甲○○自民國九十五年八月十八日起、被告中
晟交通股份有限公司自民國九十五年八月二十三日起，均至清償
日止，按年利率百分之五計算之利息。
原告丙○○、丁○○其餘之訴駁回。
訴訟費用由被告甲○○、中晟交通股份有限公司連帶負擔百分十
四，餘由原告丙○○、丁○○負擔。
本判決第一項於原告丙○○、丁○○各以新台幣二十三萬元、三
十六萬二千元為被告甲○○、中晟交通股份有限公司供擔保後，
得假執行。但被告甲○○、中晟交通股份有限公司如於執行標的
物拍定或變賣前，各以新台幣六十九萬零七百十四元、一百零八
萬七千六百二十元，為原告丙○○、丁○○預供擔保，得免為假
執行。
原告丙○○、丁○○其餘假執行之聲請駁回。
    事實及理由
一、原告主張：被告甲○○係被告中晟交通股份有限公司（下稱
    中晟公司）之司機，為從事駕駛業務之人，其於民國（下同
    ）94年10月28日9時40分許，駕駛車牌號碼SN-671號營業大
    貨車送貨，沿彰化縣芳苑鄉路○村○○○道路由西往東方向
    行駛，途經路平幹38Y11號電桿前之無號誌交岔路口時，本
    應注意車前狀況，隨時採取必要之安全措施，依當時路況良
    好，並無不能注意之情形，竟疏未注意車前狀況，衝撞自北
    向南行駛，由訴外人劉環練駕駛之車牌號碼VW-8659號廂型
    車，當時原告之子洪敏倫乘坐該廂型車駕駛座旁之客座，本
    件車禍致劉環練、洪敏倫雙亡。原告丙○○、丁○○為被害
    人洪敏倫之父、母，因本件車禍受有以下損害：(一)殯葬費部
    分：由原告丙○○支出新台幣（下同）58萬3600元；(二)扶養
    費部分：原告丙○○係53年2月8日出生，於洪敏倫死亡時年
    41歲，依93年台灣省簡易生命表，尚有平均餘命34.03年，
    以行政院主計處公告93年平均每人每年消費支出19萬7900元
    計算扶養費為399萬6502元；原告丁○○係55年8月6日出生
    ，於洪敏倫死亡時年39歲，依93年台灣省簡易生命表，尚有
    平均餘命41.99年，以每年19萬7900元計算扶養費為454萬53
    04元；(三)精神慰藉金部分：被害人洪敏倫為原告2人之獨生
    子，本件車禍發生時年僅18歲，原告2人遽遭喪子之痛，人
    生頓失所依，精神受有極大痛苦，非財產上損害各200萬元
    等情，爰依侵權行為之法律關係，求為命：被告應連帶給付
    原告丙○○、丁○○各658萬0102元、654萬5304元，及均自
    起訴狀繕本送達翌日起至清償日止，按年利率5%計算利息之
    判決。
二、被告則以：本件事故發生時，洪敏倫並非乘客，而係由其駕
    駛車牌號碼VW-8659號自用小客貨車，行至事故地點時，其
    左方車未停讓被告甲○○之右方車先行，為肇事主因，被告
    甲○○未及時停車，為肇事次因。被告甲○○擔任司機，收
    入有限，別無財產，原告請求非財產上損害各200萬元實屬
    過高。本件車禍洪敏倫無照駕駛，且行至無號誌交叉路口時
    ，未減速慢行，左方車未停讓右方車先行，為肇事主因，爰
    主張過失相抵。原告已領取強制汽車責任保險金150萬元，
    應自賠償金額中扣除等語，資為抗辯。
三、查，被告甲○○係被告中晟公司之司機，為從事駕駛業務之
    人，其在駕駛前開營業大貨車送貨途中，於上開時、地，本
    應注意汽車行駛時，應注意車前狀況，隨時採取必要之安全
    措施，及行經無號誌之交岔路口，應減速慢行，作隨時停車
    之準備，而依當時情形，天氣晴朗，且路面無缺陷、無障礙
    物、視距良好，並無不能注意之情形，卻疏未注意車前狀況
    及減速慢行，作隨時停車之準備，而與前開自用小客貨車發
    生碰撞，本件車禍造成前開自用小客貨車內劉環練、洪敏倫
    雙亡等事實，被告並不爭執（見本院卷126頁），且有道路
    交通事故調查報告表(一)(二)、交通事故現場圖、彰化縣警察局
    現場勘查報告等在卷可憑（見本院卷32至40頁），而被害人
    洪敏倫係因本件車禍受有顱內出血、胸腹腔出血致出血性休
    克不治死亡，復經台灣彰化地方法院檢察署檢察官督同法醫
    師相驗明確，有相驗屍體證明書、驗斷書及勘驗筆錄等附刑
    事卷可憑。按行經無號誌之交岔路口，應減速慢行，作隨時
    停車之準備；汽車行駛時，駕駛人應注意車前狀況，並隨時
    採取必要之安全措施，道路交通安全規則第九十三條第一項
    第二款、第九十四條第三項分別定有明文。被告甲○○考領
    有駕照，且為職業駕駛人，對上開規則應知之甚詳，且有遵
    守之義務。又查肇事當時天氣晴朗，日間自然光線充足，且
    道路路面乾燥、路面無缺陷、無障礙物、視距良好等情，有
    道路交通事故調查報告表之記載可稽，依當時情形被告並無
    不能注意之情形，竟仍疏於注意上開規定，於駕駛營業大貨
    車經過上開無號誌交岔路口時，疏未注意車前狀況，隨時採
    取必要之安全措施，並減速慢行，作隨時停車之準備，致肇
    禍事，使被害人死亡，其過失責任至為明顯，其過失與洪敏
    倫之死亡確有相當因果關係，且被告甲○○因上述業務過失
    致人於死行為，經臺灣彰化地方法院95年度交訴字第55號、
    本院95年度交上訴字第1661號刑事判決業務過失致人於死罪
    ，處有期徒刑一年在案，亦有各該判決書可稽，並經本院調
    取該刑事案偵審卷查明無訛，並影印相關卷證附卷，被告甲
    ○○因過失侵害被害人洪敏倫生命之侵權行為，洵堪認定。
四、按因故意或過失，不法侵害他人之權利者，負損害賠償責任
    。汽車、機車或其他非依軌道行駛之動力車輛，在使用中加
    損害於他人者，駕駛人應賠償因此所生之損害。但於防止損
    害之發生，已盡相當之注意者，不在此限。不法侵害他人致
    死者，對於支出醫療及增加生活上需要之費用或殯葬費之人
    ，亦應負損害賠償責任。被害人對於第三人負有法定扶養義
    務者，加害人對於該第三人亦應負損害賠償責任。不法侵害
    他人致死者，被害人之父、母、子、女及配偶，雖非財產上
    之損害，亦得請求賠償相當之金額。民法第一百八十四條第
    一項前段、第一百九十一條之二、第一百九十二條第一項、
    第二項、第一百九十四條分別定有明文。被告甲○○因上開
    駕車疏失行為致被害人洪敏倫死亡，原告丙○○、丁○○分
    別為被害人洪敏倫之父、母，有戶籍謄本在卷可按（見附民
    卷7頁），則原告請求被告甲○○負損害賠償責任，自屬有
    據。又受僱人因執行職務，不法侵害他人之權利者，由僱用
    人與行為人連帶負損害賠償責任。此為民法第一百八十八條
    第一項前段所明定，被告甲○○受僱於被告中晟公司擔任司
    機，於駕車送貨途中肇致本件事故，為被告中晟公司所不爭
    執，原告請求被告中晟公司連帶負損害賠償責任，即屬有據
    。玆就原告請求之各項損害，審酌如下：
  (一)殯葬費部分：原告丙○○主張支出殯葬費58萬3600元，提出
    收據、發票、芳苑鄉公所收入繳款書等件影本為證（見附民
    卷15至18頁），被告對收據形式上不爭執（見本院卷126頁
    ），核其金額相符，堪信為真實。被告抗辯其中雜工金額60
    00元、大鼓陣8000元、樂隊1萬3000元、電子琴車7000元、
    膳食便餐2萬7000元、膳食（遺食）30桌共7萬5000元、帆布
    7000元、清潔費5000元、喪禮水電4800元、電燈1300元不得
    請求云云。查，原告丙○○請求殯葬費，除大鼓陣8000元、
    樂隊1萬3000元、電子琴車7000元、膳食便餐2萬7000元、膳
    食（遺食）30桌共7萬5000元、帆布7000元非必要之殯葬費
    用，應予剔除外，其餘如水電、電燈，為喪禮進行所必須，
    亦須雜工處理喪葬事宜，並須支付清理喪葬場所之清潔費，
    被告抗辯該等項目不得請求云云，不足採取。至收據所列其
    餘之誦經等費用，均殯葬必備或風俗習慣所常見，被告亦不
    否認，均不予剔除。經剔除上開非必要費用後，原告丙○○
    請求殯葬費於44萬6600元範圍內為有理由，應予准許，超過
    部分，尚屬無據。
  (二)扶養費部分：按被害人對於第三人負有法定扶養義務者，加
    害人對於該第三人亦應負損害賠償責任，固如前述，惟受扶
    養權利者，以不能維持生活而無謀生能力者為限；前項無謀
    生能力之限制，於直系血親尊親屬，不適用之，民法第一千
    一百十七條第一項亦有明定，即直系血親尊親屬受扶養者，
    雖不以無謀生能力為條件，仍須以不能維持生活者為限。又
    夫妻互負扶養義務，其扶養義務之順序與直系血親卑親屬同
    ，又此項扶養義務不得因扶養義務人不能維持自己生活而免
    除，此觀民法第一千一百十六條之一前段、第一千一百十八
    條但書等規定意旨自明（最高法院89年度台上字第1412號判
    決參照），被害人洪敏倫為原告丙○○、丁○○之獨子，有
    戶籍謄本可稽，並為被告所不爭執，而原告丙○○、丁○○
    為夫妻，互負扶養義務，故被害人洪敏倫對原告丙○○、丁
    ○○所應負扶養義務之分擔額均為1/2。茲就原告丙○○、
    丁○○之扶養費分別計算如下：
  原告丙○○為53年2月8日出生，於被害人洪敏倫94年10月28
    日死亡時年41歲，依93年台灣省簡易生命表，尚有平均餘命
    34.03年（見附民卷8至10頁），原告主張以行政院主計處公
    告93年彰化縣平均每人每月消費支出1萬3268元計算扶養費
    （見本院卷121至123頁），即每年15萬9216元，以原告居住
    於彰化縣，其主張堪以採取。其原主張每年為19萬7900元，
    未以原告居住處所之消費支出為據，尚不可採。以此計算原
    告丙○○之扶養費，依霍夫曼計算法扣除中間利息後（第一
    年不扣除中間利息），為321萬5296元【計算式為：[159216
    *20.00000000（此為應受扶養34年之霍夫曼係數）+159216*
    0.03*（20.00000000-00.00000000）]=0000000（小數點以
    下四捨五入，下同）】。惟原告丙○○現從事資源回收工作
    ，每月收入約3萬元，財產有房屋、土地各1筆，為原告丙○
    ○所自陳（見本院卷75頁），並有稅務電子閘門財產所得調
    件明細表附卷可查（見本院卷80頁），則原告丙○○非不能
    維持生活，參照勞動基準法強制退休年齡為60歲，應認其自
    94年10月28日至113年2月7日年滿60歲前約18.28年，尚不得
    請求扶養費，該期間之扶養費依霍夫曼計算法扣除中間利息
    後（第一年不扣除中間利息），為210萬5520元【計算式為
    ：[ 159216*13.00000000（此為應受扶養18年之霍夫曼係數
    ）+159216*0.28*（13.00000000-00.00000000）]=0000000
    】，應予扣除。經扣除後，原告丙○○60歲後之扶養費為
    110萬9776元（0000000-0000000＝0000000），被害人洪敏
    倫應分擔之扶養義務為1/2，即55萬4888元，是原告丙○○
    扶養費之損失為55萬4888元，其於此範圍內之主張為有理由
    ，超過部分，即無理由。
  原告丁○○係55年8月6日出生，於洪敏倫94年10月28日死亡
    時年39歲，依93年台灣省簡易生命表，尚有平均餘命41.99
    年（見附民卷8至10頁），丁○○從事家管，為其所自陳（
    見本院卷75頁），被告並未爭執，94、95年均無所得，財產
    僅有汽車1輛，有稅務電子閘門財產所得調件明細表附卷可
    查（見本院卷76、77頁），堪認其如不受扶養，不能維持生
    活。以一年15萬9216元計算扶養費，依霍夫曼計算法扣除中
    間利息後（第一年不扣除中間利息），為365萬6747元【計
    算式為：[159216*22.00000000（此為應受扶養41年之霍夫
    曼係數）+159216*0.99*（22.00000000-00.00000000）]=00
    00000】。再以被害人洪敏倫之扶養義務分擔額為1/2，即
    182萬8374元，是原告丁○○扶養費之損失為182萬8374元，
    其於此範圍內之主張為有理由，逾此部分，則屬無據。
  (三)精神慰藉金部分：被害人洪敏倫因本件事故所受傷害而死亡
    ，原告丙○○、丁○○分別為被害人洪敏倫之父、母，痛失
    愛子，精神上自受極大之痛苦，請求精神慰藉金，洵屬正當
    。本院審酌原告丙○○53年2月8日出生，學歷國中畢業，目
    前從事資源回收工作，每月收入約3萬元，財產有房屋、土
    地各1筆；原告丁○○55年8月6日出生，學歷高職畢業，擔
    任家管未在外任職，財產有西元2004年份汽車1輛；被告甲
    ○○71年5月13日生，學歷高職畢業，受雇於被告中晟公司
    ，每月收入約2萬元，有存款2萬餘元，無其他財產，被告中
    晟公司資本額1000萬元，為兩造所自陳（見本院卷45、75頁
    ），並有戶籍謄本、稅務電子閘門財產所得調件明細表、公
    司基本資料查詢明細可稽（見附民卷6頁、本院卷76至84頁
    ）。又洪敏倫為原告丙○○、丁○○之獨生子，因本件車禍
    喪生時年僅18歲，青春正茂，原告2人遽遭喪子之痛，幸福
    家庭毀於一旦，情何以堪，所受痛苦，不言可喻。本院斟酌
    上述兩造之身分、地位、經濟狀況、原告2人所受精神痛苦
    等一切情狀，認原告丙○○、丁○○各請求200萬元，尚屬
    適當，應予准許。被告抗辯金額過高云云，不予採取。
  (四)由上所述，原告丙○○所受損害計為300萬1488元，原告丁
    ○○所受損害計為382萬8374元。
五、按損害之發生或擴大，被害人與有過失者，法院得減輕賠償
    金額，民法第二百十七條第一項定有明文。被告以本件車禍
    洪敏倫無照駕駛，且行至無號誌交叉路口時，未減速慢行，
    左方車未停讓右方車先行，為肇事主因，主張過失相抵；原
    告否認之，並稱事發當時車牌號碼VW-8659號自用小客貨車
    係由訴外人劉環練駕駛云云。經查：
  (一)由警方繪製之肇事現場圖及彰化縣警察局製作之現場勘查報
    告（見本院卷32、35至40頁）可知，本件車禍雙方撞擊後，
    因強大撞擊力致自用小客貨車掉頭撞擊左側道路電線桿，劉
    環練、洪敏倫均飛出車外死亡，因而就當時自用小客貨車由
    何人駕駛有所爭議。而依前開現場勘查報告記載：「前擋風
    玻璃、駕駛座、右前客座與右側B、C柱玻璃共四塊玻璃破裂
    」（見本院卷36頁），及由洪敏倫、劉環練之傷勢觀之：(1)
    洪敏倫受傷情形為：右頂骨部玻璃割刮傷，左下顎延伸
    至左外頸部斜向性玻璃割刮裂瘀腫，左上臂及左肘後部玻
    璃割刮瘀腫。(2)劉環練受傷情形為：右側頂骨部玻璃割刮
    裂傷，左肩胛部橫向割傷，右上臂內側及後外側挫瘀腫
    併割刮傷，以2人所受之玻璃割刮傷情形來看，劉環練傷勢
    主要在右側，難認劉環練是駕駛者；洪敏倫受傷集中在左側
    ，堪認洪敏倫為駕駛者。原告主張劉環練為駕駛者，並不可
    採。而本件車禍肇事責任經台灣省彰化縣區車輛行車事故鑑
    定委員會鑑定結果認：「1.洪敏倫駕駛自小客車行至無號誌
    之交岔路口，左方車未停讓右方車先行，及行經無號誌之交
    岔路口，未減速慢行，作隨時停車之準備，為肇事主因。2.
    甲○○駕駛大貨車行經無號誌之交岔路口，未減速慢行，作
    隨時停車之準備，為肇事次因」，有該委員會鑑定意見書影
    本在卷可查（見本院卷13至15頁）。原告雖稱：依警方繪製
    之肇事現場圖，VW-8659號自用小客貨車輪胎滑痕位置距線
    為4.3公尺，及該自用小客貨車撞擊點在右側邊近中間位置
    、被告甲○○駕駛之營業大貨車撞擊點在左前方位置，可證
    當時該自用小客貨車尚在該營業大貨車行駛方向之對向車道
    ，係被告甲○○駛入對向車道始發生撞擊；又被告甲○○之
    營業大貨車限載4.3公噸貨物，卻超載16公噸貨物，且自轉
    入產業道路後即一路狂飆，始於衝撞後不能煞車甚且失控翻
    覆，被告甲○○所稱當時車速40公里顯不實在云云（見本院
    卷98至101頁），惟查，被告甲○○駕駛之大貨車當時超載
    7.13公噸之事實，為本院95年度交上訴字第1661號刑事判決
    所是認（見該判決4、5頁），被告未為爭執，而被告甲○○
    於警詢時自承：「來不及踩煞車就撞上了」（見本院卷17頁
    ），以該大貨車當時超載，總重2萬2130公斤，於以40公里
    之速度撞擊，且未煞車情況下，產生之撞擊力非同小可，足
    使2車均偏離車道或翻覆，僅由原告上開推測，實不足認定
    被告甲○○駕駛之大貨車駛入對向車道及證明其超速之事實
    。
  (二)按行經無號誌之交岔路口，應減速慢行，作隨時停車之準備
    ；汽車行駛時，駕駛人應注意車前狀況，並隨時採取必要之
    安全措施，道路交通安全規則第九十三條第一項第二款、第
    九十四條第三項分別定有明文。本件車禍發生時，係由被害
    人洪敏倫駕駛VW-8659號自用小客貨車，及該自用小客貨車
    為左方車，被告甲○○駕駛之大貨車為右方車，行經上開無
    號誌交岔路口，洪敏倫之左方車未讓被告甲○○之右方車先
    行，且疏未注意車前狀況，隨時採取必要之安全措施，並減
    速慢行，作隨時停車之準備，有違道路交通安全規則第九十
    三條第一項第二款、第九十四條第三項、第一百零二項條第
    一項第二款等規定之注意義務，如其當時注意左方車讓右方
    車先行，本件車禍或不致發生，是其就本件車禍與有過失，
    且其過失為本件車禍肇事主因。再按被告甲○○為職業駕駛
    人，駕駛營業大貨車，應知大貨車如肇事往往造成嚴重死傷
    ，自應特別小心駕駛，注意車前狀況，隨時採取必要之安全
    措施，依本件車禍發生時路況良好，並無不能注意之情形，
    竟疏未注意車前狀況，而與被害人洪敏倫駕駛之前開自用小
    客貨車發生衝撞，且當時該大貨車超載達7.13公噸，於未煞
    車情況下，以40公里之速度撞擊，產生之撞擊力致自用小客
    貨車掉頭撞擊左側道路電線桿，劉環練、洪敏倫均飛出車外
    死亡，被告甲○○過失非輕，被害人洪敏倫之過失較被告甲
    ○○之過失責任稍重。本院斟酌上述車禍肇事原因，被害人
    洪敏倫與被告甲○○肇致本件車禍之過失程度，認被害人洪
    敏倫應負52%之過失責任，被告甲○○應負48%之過失責任，
    原告主張被告甲○○應負全部過失責任，不足採取。依過失
    比例減輕後，原告可請求之金額，分別為：原告丙○○144
    萬0714元，原告丁○○183萬7620元。
六、原告因本件車禍事故，已領取強制汽車責任保險金150萬元
    ，為兩造所不爭（見本院卷133頁）。按強制汽車責任保險
    法第三十二條規定：保險人依本法規定所為之保險給付，視
    為被保險人損害賠償金額之一部分；被保險人受賠償請求時
    ，得扣除之。係因保險人之給付乃由於被保險人支付保險費
    所生，性質上屬於被保險人賠償責任之承擔或轉嫁，自應視
    為加害人或被保險人損害賠償金額之一部分，為避免受害人
    雙重受償，渠等於受賠償請求時，自得扣除之（最高法院95
    年度台上字第829號判決意旨參照）。按原告丙○○、丁○
    ○為被害人洪敏倫之父、母，為同順位之繼承人，應各取得
    理賠金之1/2即75萬元，丙○○、丁○○因本件車禍原得向
    被告連帶請求賠償之損害分別為144萬0714元、183萬7620元
    ，經扣除原告領得之強制汽車責任保險金各75萬元後，原告
    丙○○得請求之金額為69萬0714元、原告丁○○得請求之金
    額為108萬7620元，及法定遲延利息。
七、綜上所述，原告丙○○、丁○○本於侵權行為法律關係，各
    請求被告連帶給付69萬0714元、108萬7620元，及均自起訴
    狀繕本送達翌日，即被告甲○○自95年8月18日起（見附民
    卷5頁）、被告中晟公司自95年8月23日起（見附民卷20頁）
    起至清償日止，按年利率5%計算之利息，為有理由，應予准
    許；逾此範圍，則屬無據，應予駁回。兩造分別陳明願供擔
    保，聲請宣告假執行及免為假執行，於原告勝訴部分，經核
    尚無不合，爰分別酌定相當擔保金額准許之。至於原告其餘
    假執行之聲請部分，因訴之駁回而失所附麗，併予駁回。本
    件事證已臻明確，兩造其餘攻擊防禦方法及舉證，核與本件
    判決結果不生影響，毋庸逐一論列，併此敘明。
據上論結，原告之訴為一部有理由，一部無理由，依民事訴訟法
第七十九條、第八十五條第一項前段、第二項、第四百六十三條
、第三百九十條第二項、第三百九十二條，判決如主文。
中    華    民    國    97    年    4     月    30    日
                  民事第一庭    審判長法  官  吳火川
                                      法  官  陳繼先
                                      法  官  饒鴻鵬
以上正本係照原本作成。
如對本判決上訴，須於收受判決送達後二十日內向本院提出上訴
書狀，其未表明上訴理由者，應於提出上訴後二十日內向本院提
出上訴理由書（須按他造人數附具繕本）。
上訴時應提出委任律師為訴訟代理人之委任狀。具有民事訴訟法
第四百六十六條之一第一項但書或第二項之情形為訴訟代理人者
，另應附具律師及格證書及釋明委任人與受任人有該條項所定關
係之釋明文書影本。
                                      書記官  林明冬
中    華    民    國    97    年    5     月    1     日
                                                      Ａ


司法院資訊處製作；財團法人民間司法改革基金會備份。
